【裁判字號】    97,交聲,177
【裁判日期】    971215
【裁判案由】    違反道路交通管理處罰條例聲明異議
【裁判全文】
臺灣苗栗地方法院交通事件裁定         97年度交聲字第167號
                                     97年度交聲字第177號
原處分機關  交通部公路總局新竹區監理所苗栗監理站
異  議  人
即受處分人  甲○○
上列異議人即受處分人因違反道路交通管理處罰條例案件，對於
交通部公路總局新竹區監理所苗栗監理站所為如附表所示之處分
，聲明異議，本院裁定如下：
    主      文
原處分均撤銷。
甲○○均不罰。
    理      由
一、原處分意旨略以：異議人所有車牌號碼2F-8025 號自用小客
    貨車於如附表所示之時間、地點有如附表所示之違規行為，
    異議人於舉發單所載應到案時間內到案提出陳述，惟未依道
    路交通管理處罰條例第85條第1 項規定檢附應歸責人相關證
    明文件（身分證統一編號），向原處分機關告知應歸責人，
    故爰依規定裁罰異議人如附表所示之處分等語。
二、聲明異議意旨略以：因其與張瑞芳合夥承作工程，雙方約定
    購買之上開車輛登記在其名下，但車輛交張瑞芳使用，惟張
    瑞芳工程結束後，即侵占上開車輛，不知去向，其已向臺灣
    新竹地方法院檢察署提出告訴及自行登報警告，因張瑞芳祇
    留下地址及行動電話並未提供身分證字號等為由，提出聲明
    異議云云。
三、按汽車行駛於高速公路、快速公路或設站管制之道路，不遵
    使用限制、禁止、行車管制及管理事項之管制規則而有行車
    速度超過規定之最高速限或低於規定之最低速限之行為者，
    處汽車駕駛人新臺幣（下同）3,000 元以上6,000 元以下罰
    鍰；汽車駕駛人，行車速度，超過規定之最高時速，或低於
    規定之最低時速，除有第43條第1 項第2 款情形外，處1,20
    0 元以上2,400 元以下罰鍰；汽車駕駛人，行經有燈光號誌
    管制之交岔路口闖紅燈右轉行為者，處600 元以上1,800 元
    以下罰鍰；汽車駕駛人，駕駛汽車不遵守道路交通標誌、標
    線、號誌之指示者，而本章各條無處罰之規定者，處900 元
    以上1,800 元以下罰鍰；汽車駕駛人有第33條第1 項、第40
    條之情形者，並予記違規點數1 點；汽車駕駛人有第53條情
    形者，並予記違規點數3 點，道路交通管理處罰條例第33條
    第1 項第1 款、第40條、第53條第2 項、第60條第2 項第3
    款、第63條第1 項第1 款、第3 款分別定有明文。又違反道
    路交通管理事件，原則上以處罰行為人即駕駛人為主，例外
    始處罰汽車所有人，而違反道路交通管理處罰條例上揭條文
    之規定，均以汽車駕駛人為處罰對象。再按行政罰法第7 條
    第1 項規定：「違反行政法上義務之行為非出於故意或過失
    者，不予處罰」。考量其立法理由係因現代國家基於「有責
    任始有處罰」之原則，對於違反行政法上義務之處罰，應以
    行為人主觀上有可非難性及可歸責性為前提，如行為人主觀
    上並非出於故意或過失情形，應無可非難性及可歸責性，故
    明定不予處罰；且現代民主法治國家對於行為人違反行政法
    上義務欲加以處罰時，應由國家負證明行為人有故意或過失
    之舉證責任，方為保障人權之進步立法。
四、經查：
（一）關於上開車牌號碼2F-8025 號自用小客貨車為異議人所有
      ，及上開車輛於附表所示之時、地，有如附表所示之違規
      情形乙節，為異議人所不爭執。
（二）訊之異議人於本院調查時辯稱：「上開車輛係在97年3 月
      1 日訂車，3 月28日交車買車，而車子是張瑞芳出面買的
      ，而貸款是由我負責的，所以車子登記是在我名下」、「
      （為何張瑞芳出面買車，你貸款？）因當時他是老闆，他
      發包工程給我做，後來他開工程款的支票給我，他就跑了
      。他買車時說要當工程車來使用」、「（當初車子交給誰
      使用？）張瑞芳在開，因他說要當工程車使用」、「（你
      有無張瑞芳之地址及年籍資料？）只有地址，沒有年籍資
      料」等語（見本院卷第25頁）；再依證人即上開車輛買賣
      之仲介商劉翠松到庭具結證稱：「張瑞芳先生到我們車行
      苗栗縣頭份鎮○○路172 之1 號，由我交給張瑞芳車子、
      行照、鑰匙」、「（交車當天甲○○先生有無到場？）沒
      有」、「買車時在契約上有載明要買方提出之相關資料，
      本件之情形張瑞芳沒有提出相關資料，很像是二個人都告
      訴我，要登記在甲○○講要辦在他名下，後來我們就把車
      子辦理登記在甲○○名下」、「據我所知張瑞芳先生無法
      辦貸款，所以才由甲○○辦」、「車行是照上面是誰，誰
      當出賣人，本件是過在車商的名下，沒有再過到我們這邊
      來，所以賣方就寫李本松」、「（所以你是親手將車交給
      張瑞芳的？）是。」等語明確（見本院卷第26、27頁），
      二人所述互核相符，並有車號查詢汽車車籍資料及證人劉
      翠松所提出之汽車買賣合約書各1 紙在卷可稽，足認上開
      自用小客貨車於97年3 月28日交車後，即由張瑞芳占有使
      用，尚無疑義。
（三）再者，異議人辯稱無法遭張瑞芳詐欺，無從提供個人資料
      ，亦找不到本人乙節，除前揭汽車買賣合約書確實未記載
      張瑞芳個人資料外，復有臺灣新竹地方法院檢察署刑事傳
      票、97年6 月21日報紙廣告等各1 份附卷可參；而張瑞芳
      目前仍因涉犯詐欺案件遭臺灣臺南地方法院檢察署以97年
      南檢瑞偵遠緝字第1663號發佈乙情，亦經本院依職權查詢
      全國通緝資料線上查詢作業並列印臺灣高等法院被告全國
      通緝紀錄表1 紙及本院公務電話紀錄表2 份在卷可稽，參
      之異議人已向偵查機關提出對張瑞芳之侵占告訴，衡情異
      議人應無規避本件交通違規處罰，甘冒誣告之刑責，而向
      偵查機關謊稱上開自用小客貨車遭張瑞芳侵占之理。
（四）觀之本件舉發違規地點多位於屏東、高雄地區，與異議人
      之住所地相距甚遠，反與異議人所述張瑞芳之住所地（屏
      東縣九如鄉○○村○○路90號）相近，益徵附表所示之違
      規時間內，上開車輛並非處於異議人實力支配之下，且異
      議人並無從覓得該車及張瑞芳之行蹤，更難監督掌控張瑞
      芳駕駛該車之行為，故對於附表所示之違規情形，自屬無
      可歸責。又異議人既已舉證證明其非如附表所示違規行為
      之實際駕駛人，即難認異議人對此違規行為有何故意或過
      失，揆諸前揭說明，原處分機關自難援引道路交通管理處
      罰條例上揭規定加以裁罰，再異議人雖為上開車輛之所有
      人，然該車輛既非異議人之實力支配可及，且就該車輛實
      際駕駛人如附表所示之違規行為，亦查無積極證據可資認
      定有何可歸責於異議人之事由，尚不得因異議人未依道路
      交通管理處罰條例第85條第1 項規定於舉發違反道路交通
      管理事件通知單應到案日期前，檢附相關證據及應歸責人
      相關證明文件向原處罰機關告知應歸責人，而影響本件就
      違規故意、過失責任要件之認定。
（五）綜上所述，異議人對如附表所示時、地之違規行為既無故
      意或過失，亦無可歸責於異議人之事由，原處分機關未察
      及此，誤對上開車輛之所有人即異議人逕予裁罰如附表所
      示之罰鍰，容有未洽。本件聲明異議為有理由，爰裁定將
      原處分撤銷，並改諭知異議人不罰，用期適法。
五、據上論斷，應依道路交通案件處理辦法第20條前段，裁定如
    主文。
中    華    民    國    97    年    12    月    15    日
                  交通法庭    法  官  林卉聆
以上正本證明與原本無異。
如不服本裁定，應於送達5 日內，向本院提出抗告狀。
                              書記官  楊慧萍
中    華    民    國    97    年    12    月    15    日
附表：
┌─┬────┬─────┬────┬────┬─────┬────┬────┐
│編│裁決字號│舉發單位及│違規時間│違規地點│違規事實  │舉發違反│裁罰金額│
│號│        │舉發案號  │        │        │          │法條    │（新臺幣│
│  │        │          │        │        │          │        │）      │
│  │        │          │        │        │          │        │        │
├─┼────┼─────┼────┼────┼─────┼────┼────┤
│1 │竹監苗字│內政部警政│97年6月5│國道一號│速限100 公│第33條第│3,000元 │
│  │第裁54-Z│署國道公路│日14時33│南下152 │里，經雷達│1項第1款│並記違規│
│  │CA328028│警察局公警│分      │公里    │（射）測定│、第63條│點數1 點│
│  │        │局交字第ZC│        │        │行速為113 │第1項第 │        │
│  │        │A328028號 │        │        │公里，超速│1款（裁 │        │
│  │        │          │        │        │13公里    │決書漏引│        │
│  │        │          │        │        │          │）      │        │
│  │        │          │        │        │          │        │        │
│  │        │          │        │        │          │        │        │
├─┼────┼─────┼────┼────┼─────┼────┼────┤
│2 │竹監苗字│屏東縣警察│97年7月5│屏東市中│駕車行經有│第53條第│900元   │
│  │第裁54-V│局屏警交字│日15時51│山路與自│燈光號誌管│2項、第 │並記違規│
│  │P0000000│第VP008332│分      │由路口南│制之交岔路│63條第1 │點數3點 │
│  │號      │7號       │        │下      │口紅燈右轉│項第1款 │        │
│  │        │          │        │        │行為      │（裁決書│        │
│  │        │          │        │        │          │漏引）  │        │
├─┼────┼─────┼────┼────┼─────┼────┼────┤
│3 │竹監苗字│高雄市政府│97年7 月│高雄都會│行車速限60│第40條、│1,600元 │
│  │第裁54-B│高市警交相│15日9 時│高架道路│公里，經測│第63條第│並記違規│
│  │C0000000│字第BC7523│59分    │大中段文│時速78公里│1項第1款│點數1 點│
│  │號      │650號     │        │川匝道口│，超速18公│（裁決書│        │
│  │        │          │        │（東向西│里未滿20公│漏引）  │        │
│  │        │          │        │）      │里        │        │        │
├─┼────┼─────┼────┼────┼─────┼────┼────┤
│4 │竹監苗字│屏東縣警察│97年7 月│屏58線7.│不遵守道路│第60條第│900元   │
│  │第裁54-V│局屏警交字│18日20時│1公里崁 │交通標線之│2項第3款│        │
│  │P0000000│第VP008531│01分    │頂南二高│指示      │        │        │
│  │號      │6號       │        │平面道路│          │        │        │
│  │        │          │        │南下    │          │        │        │
│  │        │          │        │        │          │        │        │
└─┴────┴─────┴────┴────┴─────┴────┴────┘


司法院資訊處製作；財團法人民間司法改革基金會備份。
